臺灣高等法院高雄分院民事判決　　　　　 98年度上國字第9號
上　訴　人　劉鎮源
訴訟代理人　吳春生律師
複 代 理人　陳松甫律師
被上訴人　　高雄市政府工務局
法定代理人　吳宏謀
訴訟代理人　黃勇雄律師
　　　　　　廖國祥
　　　　　　張國濱
上列當事人間請求國家賠償事件，上訴人對於民國98年10月6 日
臺灣高雄地方法院98年度國字第8 號第一審判決提起上訴，並為
訴之擴張，本院於民國100 年4 月27日言詞辯論終結，判決如下
：
    主  文
原判決關於駁回上訴人後開第二項之訴部分，及訴訟費用（確定
部分除外）之裁判均廢棄。
被上訴人應再給付上訴人新台幣柒拾萬元，及自民國九十七年一
月九日起至清償日止，按週年利率百分之五計算之利息。
被上訴人應給付上訴人新台幣壹萬貳仟元，及自民國九十八年十
二月二十五日起至清償日止按週年利率百分之五計算之利息。
其餘上訴及擴張之訴均駁回。
第一（確定部分除外）、二審（包括擴張之訴部分）訴訟費用，
由被上訴人負擔百分之三十三，餘由上訴人負擔。
假執行之聲請駁回。
    事 實 及 理 由
一、本件上訴人起訴主張：上訴人於民國96年6 月27日中午，騎
    乘車牌號碼XTS-493 號重型機車（下稱系爭機車）行經高雄
    市○○區○○路365 巷即高雄市加工出口區後側小門時，適
    被上訴人所管理維護之行道樹裂葉蘋婆樹（下稱系爭行道樹
    ）因樹根腐爛突然倒下而遭壓倒在地，致受有左肩鋒鎖骨關
    節脫位、第10、第12胸椎壓迫性骨折、右肋骨骨折等傷害。
    被上訴人就系爭行道樹，本有負責養護及巡查之責，因怠為
    養護，致系爭行道樹發生倒塌而傷害上訴人，就上訴人因此
    所受之損害，自應依國家賠償法負賠償責任。上訴人因本件
    事故而受有下列損害：醫療費用新台幣（下同）154,878 元
    、購買背架等醫療器費用8,837 元、停車費用5,210 元、90
    日之看護費用198,000 元（以每日看護費用2,200 元計算）
    、上訴人所受傷害該當於農民健康保險殘廢給付標準表之第
    11級殘廢即受有減少38.45%勞動能力之收入損失3,854,472
    元（按每月投保薪資43,900元計算）、上訴人精神上受有極
    大之痛苦，請求精神慰撫金1,500,000 元、受讓系爭機車所
    有人李沛諭之系爭修理費（材料費部分已折舊）4,188 元之
    債權，合計得向被上訴人請求5,725,885 元（154,878 元+8
    ,837元+5,210元+198,000元+3,854,472元+1,500,000元+4,1
    88元=5,725,585元；上訴人誤載為5,725,885 元）。上訴人
    曾於97年1 月7 日向被上訴人請求國家賠償，被上訴人於97
    年1 月8 日收受，惟兩造並無法達成協議，為此，爰依國家
    賠償法及侵權行為之法律關係提起本件訴訟等語。並聲明求
    為判決：(一)被上訴人應給付上訴人5,725,885 元，及自97年
    1 月7 日起至清償日止按年息5%計算之利息。(二)願供擔保請
    准宣告假執行。
二、被上訴人則以：系爭行道樹雖係被上訴人所管理維護之公有
    公共設施，但系爭行道樹枝葉青翠，並無枯萎現象，生長良
    好，被上訴人對系爭行道樹之設置及管理並無欠缺，毋庸依
    國家賠償法第3 條規定負賠償責任，縱認被上訴人應負賠償
    責任，惟上訴人之傷勢並未經相關醫師會診，尚難認其左肩
    已殘廢，且其薪資收入損失應按月薪17,280元計算。又上訴
    人所受傷勢並非全身癱瘓，無專人看護之必要，且其請求之
    精神慰撫金亦屬過高等語置辯。並答辯聲明求為判決：(一)駁
    回上訴人之訴及其假執行之聲請。(二)如受不利判決，願供擔
    保請准宣告免為假執行。
三、原審判決被上訴人應給付上訴人1,562,434 元（包括醫療費
    用154,878 元、購買背架等醫療器費用8,837 元、看護費用
    106,000 元、減少勞動能力損失986,481 元、機車損害4,18
    8 元、停車費用2,050 元及精神慰撫金300,000 元），及自
    上訴人向被上訴人請求賠償之翌日即97年1 月9 日起至清償
    日止按週年利率5%計算之利息，並駁回上訴人其餘之請求。
    上訴人就部分敗訴不服，提起上訴，並擴張請求186 日之看
    護費用372,000 元。上訴及擴張聲明求為判決：(一)原判決關
    於駁回上訴人後開第二項之請求部分廢棄。(二)被上訴人應再
    給付上訴人1,804,724 元〔包括看護費用74,000元、減少勞
    動能力損失530,724 元（按月薪17,280元計算）、及精神慰
    撫金1,200,000 元〕，及自97年1 月9 日起至清償日止，按
    年息5%計算之利息。(三)被上訴人應給付上訴人372,000 元（
    即上訴人自96年11月16日起至同年月20日止住院4 日、自96
    年11月21日出院起至97年5 月17止共需休養180 日、自97年
    7 月4 日起至同年月6 日止住院2 日，合計186 日，以每日
    看護費2,000 元計算，共計372,000 元），及自上訴理由狀
    繕本送達翌日即98年12月25日起至清償日止按年息5%計算之
    利息。(四)願供擔保，請准宣告假執行。(五)第一、二審訴訟費
    用由被上訴人負擔。被上訴人答辯聲明求為判決：(一)駁回上
    訴及擴張之訴。(二)如受不利判決，願供擔保請准宣告免為假
    執行。（上訴人就其餘敗訴部分即看護費18,000元、減少勞
    動能力之收入損失2,337,267 元、停車費3,160 元及請求利
    息超過97年1 月9 日起算部分，暨被上訴人就敗訴部分，均
    未聲明不服而告確定）。
四、兩造不爭執事項如下：
  (一)上訴人於96年6 月27日中午，騎乘系爭機車行經高雄市○○
    區○○路365 巷即高雄市加工出口區後側小門時，適被上訴
    人所管理維護之系爭行道樹因樹根腐爛突然倒下而遭壓倒在
    地，致受有左肩鋒鎖骨關節脫位、第10、第12胸椎壓迫性骨
    折、右肋骨骨折之傷害，上訴人遂於97年1 月7 日向被上訴
    人請求國家賠償，被上訴人於97年1 月8 日收受書面請求，
    但未達成協議，並有國家賠償請求書影本在卷可證（見原審
    卷第90至95頁）。
  (二)上訴人於義大醫院就醫期間，支出醫療費用154,878 元，及
    因傷而購買TLSO背架、手吊帶、肩部固定帶共支出8,837 元
    。
  (三)就上訴人因本件事故受傷而請求減少勞動能力損失部分，同
    意按月薪17,280元計算。
  (四)就上訴人因本件事故受傷而需請看護照顧之看護費用部分，
    同意按全日看護費2,000 元，半日看護費1,000 元計算。
五、兩造爭執事項如下：(一)被上訴人就位於高雄市○○區○○路
    365 巷即高雄市加工出口區後側小門之系爭行道樹之管理維
    護是否有欠缺？(二)上訴人得請求之看護費、減少勞動能力
    損失及精神慰撫金之金額各以若干為適當？茲就此爭執點分
    述如下：
（一）被上訴人就位於高雄市○○區○○路365 巷即高雄市加工
      出口區後側小門之系爭行道樹之管理維護是否有欠缺？
    1.按「為訴訟標的之法律關係，於確定之終局判決中已經裁
      判者，就該法律關係即有既判力，當事人雖僅於新訴訟用
      作攻擊防禦方法，法院亦不得為反於確定判決意旨之裁判
      。」，有最高法院30年度上字第8 號判例可資參照。
    2.查，原審認被上訴人就系爭行道樹之管理維護有欠缺，應
      負全部之過失責任，且上訴人因本件事故而受有左肩鋒鎖
      骨關節脫位、第10、第12胸椎壓迫性骨折、右肋骨骨折之
      傷害，並因上開傷害而受有損害，故判決被上訴人應賠償
      上訴人醫藥費154,878 元、醫療器材費用8,837 元、看護
      費106,000 元、減少勞動能力損失986,481 元（減少勞動
      能力25% ）、機車損害4,188 元、停車費用2,050 元及精
      神慰撫金300,000 元等，共計1,562,434 元及自97年1 月
      9 日起至清償日止按週年利率5%計算之利息，被上訴人就
      原審此部分之判決未聲明不服而告確定，有判決書在卷可
      參。準此，上開確定判決就兩造間之重要爭點即被上訴人
      就系爭行道樹之管理維護是否有欠缺及上訴人減少勞動能
      力部分，已判斷應由被上訴人負全部之過失責任，及上訴
      人減少勞動能力之比例為25% ，是就同一案件，本院就上
      開確定判決意旨及所認定之重要爭點法律關係（即被上訴
      人就系爭行道樹之管理維護有欠缺及被上訴人有減少勞動
      能力25% ），皆不得任作相反之判斷或主張。故被上訴人
      主張其就系爭行道樹之管理維護無欠缺及上訴人之傷勢未
      達減少勞動能力之程度云云，自不足採信。綜上，被上訴
      人就系爭行道樹之管理維護有欠缺，應堪認定。
（二）上訴人得請求之看護費、減少勞動能力損失及精神慰撫金
      之金額各以若干為適當？
    1.看護費部分:
      按於訴狀送達後，原告不得將原訴變更或追加他訴。但
        擴張或減縮應受判決事項之聲明者，不在此限，民事訴
        訟法第255 條第1 項第3 款定有明文。次按所謂擴張或
        減縮受判決事項之聲明，係指擴張或減縮僅生訴之聲明
        之變更或追加，而不生訴訟標的之變更或追加者而言（
        最高法院82年度台上字第1906號判決可資參照）。查，
        本件上訴人於原審即因本件事故受傷而請求被上訴人給
        付看護費，上訴後，仍本於相同之法律關係再擴張請求
        其他期間共計186 日之看護費，則僅看護費之金額有擴
        張，而未追加訴訟標的，應屬聲明之擴張，依上開民事
        訴訟法第255 條第1 項第3 款之規定，應屬合法，毋庸
        經被上訴人同意，合先明。
      上訴人主張伊自96年7 月13日出院起至96年9 月24日止
        共計74日，依醫囑需休養而有全日看護之必要云云，為
        被上訴人所否認。查，上訴人主張伊自96年7 月13日出
        院起至96年9 月24日止共計74日，依醫囑需休養等情，
        業據其提出診斷證明書（見原審第17頁）為證，固堪認
        屬實，惟上開診斷證明書僅記載「術後左手需修養且不
        宜負重至少3 個月」等語，並未記載上訴人於上開期間
        有全日看護之必要，是尚難僅憑上開診斷證明書即認上
        訴人於上開期間有全日看護之必要，是上訴人於扣除原
        審確定判決命被上訴人給付上開期間之半日看護費用74
        ,000元（以每半日看護費用1,000 元計算）後，再請求
        被上訴人給付依全日看護費用2,000 元計算（74日之全
        日看護費用為148,000 元）之差額74,000元（148,000
        元－74,000元=74,000 元）及其遲延利息，應屬無據。
      上訴人主張伊因本件事故受傷，而自96年11月16日起至
        同年月20日止住院4 日，及自97年7 月4 日起至同年月
        6 日止住院2 日，於住院期間需全日看護費，以每日看
        護費2,000 元計，共需12,000元（2,000 元x6日=12,00
        0 元）等情，業據其提出診斷證明書為證（見原審卷第
        18頁），且被上訴人就上訴人於上開期間有住院開刀治
        療之事實不爭執，是本院認上訴人因本件事故受傷而需
        住院開刀治療，於住院期間自需專人全日看護，是上訴
        人擴張請求上開全日看護費12,000元及其法定遲延利息
        ，應予准許。
      上訴人主張伊因本件事故受傷，自出院後即96年11月21
        日起，需休養180 日，休養期間需全日看護費，以每日
        看護費2,000 元計，共需360,000 元（2,000 元x180日
        =360,000元）等情，為被上訴人所否認。查，上訴人雖
        提出診斷證明書（見原審卷第18頁）為證，惟該診斷證
        明書僅記載上訴人出院後「宜休養6 個月」，並未記載
        上訴人於上開休養期間需有專人全日看護之必要，是尚
        難僅憑上開診斷證明書即認上訴人於上開6 個月休養期
        間有全日看護之必要，是上訴人擴張請求上開180 日休
        養期間之全日看護費360,000 元及其法定遲延利息，應
        屬無據。
    2.減少勞動能力損失部分:
        上訴人主張其因本件事故受傷而減少勞動能力38.45%云
        云，為被上訴人所否認。查，經本院就上訴人所受傷害
        送請私立高雄醫學大學附設中和紀念醫院鑑定其減少勞
        動能力之比率，經私立高雄醫學大學附設中和紀念醫院
        鑑定結果認：上訴人於2011年2 月18日接受鑑定，經X
        光檢查，左肩鋒鎖骨關節脫位，已復原，殘存鋼釘釘孔
        ，復位位置良好，功能可以恢復。第十、十二胸椎壓迫
        性骨折已癒合，殘留之椎體變形程度輕微，X 光不易看
        出，亦不至於有功能上之缺失。右肋骨骨折，X 光上無
        法看到，若當初有骨折，應已完全癒合。另左臂神經叢
        損傷，依X 光檢查，左肩關節並無亞脫臼之現象，唯可
        觀察到軟組織較健側小、骨骼稍微比健側疏鬆。雖病人
        主訴左肩不能上舉，但屬受傷之後之肌力減退，經臂神
        經叢神經分離手術之後恢復良好，經適當復健可逐漸恢
        復。上訴人左肩之肌力尚未恢復到正常狀態，減損勞動
        能力之比率並無絕對客觀之評斷標準，尤其可活動度之
        測量需當事人之合作量測。依X 光客觀檢查並未發現明
        顯神經損傷之後遺症現象，如肩關節亞脫臼或明顯之廢
        用骨質疏鬆。若以主觀認定，短期間內左肩之減損勞動
        能力應在20% 以下等情，有該鑑定報告在卷可稽（見本
        院卷第118 、119 頁），準此，上訴人減損勞動能力應
        不逾20% ，被上訴人主張其因本件事故受傷減少勞動能
        力38.45%云云，自不足採信。又原審認定上訴人減損勞
        動能力為25% ，依每月17,280元計算至上訴人65歲止，
        共受有減少勞動能力損失986,481 元（17,280元x12x25
        %x19.00000000=986,481 元），並判命被上訴人如數給
        付，被上訴人就此部分之敗訴判決未上訴而告確定，就
        此確定部分，依上開（一）所述，本院自應受其拘束，
        不得任作相反之判斷，意即原審判決認定上訴人減損勞
        動能力為25% ，雖高於上開鑑定報告所認定之「20% 以
        下」，本院就上開已判決確定之986,481 元部分，不得
        再予以減少。綜上，上訴人於本院主張其因本件事故受
        傷減少勞動能力38.45%，而受有1,517,20 5元（17,280
        元x12x38.45% x19.0293=1,517,205 元，元以下四捨五
        入）之損失，於扣除原審判決命被上訴人給付之986,48
        1 元後，被上訴人應再給付530,724 元云云，不足採信
        。
    3.精神慰撫金部分:
      上訴人因本件事故而受有左肩鋒鎖骨關節脫位、第10、第
      12胸椎壓迫性骨折、右肋骨骨折等傷害，先後多次住院開
      刀治療，其傷勢非輕，迄今尚未完全復原，精神上當受有
      極大之痛苦，上訴人自得請求非財產上之損害賠償。查，
      上訴人係高中畢業、經營阿杰小吃店及鎮園池上飯盒店，
      每月收入6 萬元、名下有不動產2 筆等情，有稅務電子閘
      門財產所得調件明細表在卷可參（見原審卷第102 至104
      頁），並為兩造所不爭執，是本院認上訴人得請求精神慰
      撫金以1,000,000 元（於扣除原審判准確定之300,000 元
      外，被上訴人應再給付700,000 元）較為適當，逾此之請
      求，應予駁回。
六、綜上所述，上訴人本於國家賠償法及侵權行為之法律關係，
    請求被上訴人再給付712,000 元（包括於本院擴張請求之看
    護費12,000元及精神慰撫金700,000元），及其中700,000元
    自97年1 月9 日起，其餘12,000元自98年12月25日起，均至
    清償日止，按週年利率5%計算之利息，為有理由，應予准許
    。逾此所為之請求，為無理由，應予駁回。又就上開應准許
    之精神慰撫金700,000 元本息部分，原審為上訴人敗訴之判
    決，尚有未洽，上訴意旨求予廢棄改判，為有理由，爰由本
    院予以廢棄改判。又被上訴人之上訴利益未逾150 萬元，不
    得上訴最高法院而告確定，故本件無命供擔保宣告假執行之
    必要。至於上訴人敗訴部分，其假執行之聲請亦失所附麗，
    應併予駁回。就上開不予准許且經原審判決上訴人敗訴部分
    ，原審判決於法尚無不合。上訴意旨仍指摘原判決不當，求
    予廢棄改判，並為擴張請求，均為無理由，應駁回其上訴及
    擴張之訴。
七、本件事證已臻明確，兩造其餘攻擊防禦方法於本件判決結果
    不生影響，故不再一一論述，併此明。
八、據上論結，本件上訴及擴張之訴均為一部有理由，一部無理
    由，依民事訴訟法第450 條、第449 條第1 項、第79條，判
    決如主文。
中    華    民    國    100     年     5    月   18   日
                            民事第三庭
                                審判長法官  張國彬
                                法      官  甯  馨
                                法      官  鄭月霞
以上正本證明與原本無異。
本判決不得上訴。
中    華    民    國    100     年     5    月   18   日
                                書  記  官  白  蘭